---
title: 'Geenivaramu proovitöö'
output:
  pdf_document: default
  html_document: default
date: "20 mai 2019"
header-includes: \usepackage[utf8]{inputenc}
---

 **Sirje Lind**

```{r setup, include=FALSE}
library(magrittr)
library(dplyr)
library(knitr)
knitr::opts_chunk$set(echo = TRUE)

```

# 1 Andmete importimine Ri 
Algandmed olid xlsx  failina. 
Failide sisu ei muutnud, kuid salvestasin faili .txt formaati, mille eraldajaks on tabulaator '(Tab delimited)(*.txt)'.

## 1.1 Raviarvete import

```{r}
# arved <- read.table("C:\\Geenivaramu\\arved.txt", header = TRUE, sep = "\t")
arved <- read.table(file.choose(), header = TRUE, sep = "\t")

```

 Arve tabeli korrastamine: koodi loetavuse huvides veergude nimede lühendamine
```{r}

colnames(arved)[colnames(arved)=="TreatmentBill.billStartDateOrig"] <- "Start"
colnames(arved)[colnames(arved)=="TreatmentBill.billEndDateOrig"] <- "End"
colnames(arved)[colnames(arved)=="TreatmentService.treatmentServiceOrig"] <- "Service"
colnames(arved)[colnames(arved)=="TreatmentService.treatmentTimesOrig"] <- "Times"

```

Tunnuste formaatide korrastamine.
```{r}

arved$Start <- as.Date(arved$Start,"%Y/%m/%d")
arved$End <- as.Date(arved$End,"%Y/%m/%d")
arved$Duration <- difftime(arved$End,arved$Start, units = "days")+1
arved$Service <- as.character(arved$Service)
arved$Person <- as.character(arved$Person)
arved$BillNr <- as.character(arved$BillNr)
```

Järgnevate tegevuste korrektuse tagammiseks ja lihtsustamiseks lisasin indikaatori Arverea_id.

Raviteenuste koodide juures hakkas silma, et osadel koodidel olid oluliselt pikemad koodinumbrid. 
Hinnkirja tabeliga võrreldes osutus, et tegemist on SAP koodiga. Samas kuna SAP kood erineb HKKOODist ainult prefiksina lisatud 0-de võrra, siis otsustasin muuta arvete baasis teenuste koode. Seega loobusin sidumisel keerukust lisava kahe tunnuse võrdlemisest. 
```{r}
arved$Arverea_id<- rownames(arved)
arved$Service <- gsub("000000000000","",arved$Service)
```
## 1.2 Raviteenuste hinnakiri 
Raviteenuste hinnakirja andmed exceli failina leidsin haigekassa lehelt 
https://www.haigekassa.ee/partnerile/raviasutusele/tervishoiuteenuste-loetelu
Faili link: https://www.haigekassa.ee/sites/default/files/TTL/2019/TORU_2019_20190322.xlsx
Faili sisu ei muutnud. 
```{r}
#hinnad <- read.table("C:\\Geenivaramu\\hinnakiri2.txt",header = TRUE, sep = "\t", quote="", encoding="latin1")
hinnad <- read.table(file.choose(), header = TRUE, sep = "\t", quote="", encoding="latin1")

```

```{r}

hinnad$Alates <- as.Date(hinnad$ALATES_KUUP,"%d.%m.%Y")
hinnad$Kuni <- as.Date(hinnad[,"KUNI_KUUP"],"%d.%m.%Y")
hinnad$Kuni[is.na(hinnad$Kuni)] <-as.Date('9999-12-31', "%Y-%m-%d")  

hinnad$HKKOOD <- as.character(hinnad$HKKOOD)
hinnad$NIMETUS <- as.character(hinnad$NIMETUS)
```

Järgnevate tegevuste korrektuse tagammiseks ja lihtsustamiseks lisasin indikaatori Hinnad_id.
Kuna Excelis oli hind formaadi, mis sisaldas tuhandete eraldajana tühikut, oli vaja hinna tesiendamiseks teha tekstiasendusi. 
```{r}
hinnad$Hinnad_id = rownames(hinnad)
hinnad$Hind <- as.numeric(gsub(",",".",gsub(" ","",hinnad$HIND)))
```

Jätame alles ainult edasise jaoks olulised veerud. 
```{r}

hinnad<- hinnad[,c("Hinnad_id", "HKKOOD","Alates","Kuni","Hind","NIMETUS")]
```

# 2. Andmekvaliteedi kontrollimine 
 
## 2.1 Hinakirjast puuduvad perioodi hinnad
Tegin eelduse, see fail on kasutav väga paljude meditsiinivaldkonna analüütikute poolt ja seetõttu võiks see fail olla korrektne ja kvaliteedi kontrolle ei vaja. Kuid  osutus, see oli ekslik.

Leidin raviarvest koode, mille kohta vastava perioodi hinnakiri puudub. 
See tuleks täpsustada, kas on teenuseosutaja viga, või hinnakirja viga. 
2015.aasta koodide puudumine tundub mulle hinnakirja veana. 

HKKOOD|Ravi teenus                              |Kvaliteedive Selgitus
------|-----------------------------------------|----------------------------------------
210R  |Ägeda Südamelihaseinfarkti Trombolüütili |Hinnakirjas puuduvad 2015. aasta andmed 
230R  |Botox (Üks Tü)                           |Hinnakirjas puuduvad 2015. aasta andmed 
231R  |Sclerosis Multiplex-I Ägenemise Metüülpr |Hinnakirjas puuduvad 2015. aasta andmed 
6001  |Sonograafiline Uuring                    |Puudub hinnakirjast. Lõpetati 30.06.2009
6843  |Antigeeni Või -Kehade Kompleksne Analüü  |Puudub hinnakirjast. Lõpetati 31.12.2006
6852  |Üld-Ige Määramine Kemiluminestsents (Lia |Puudub hinnakirjast. Lõpetati 31.12.2006
66802 |Histoloogilise preparaadi 1 lisavärving .|Puudub hinnakirjast. Algab alles 15.11.2019

Antud juhul arvete ridadega seoseid ei tekkinud ja nende koodidega nende perioodide teenused ei kajastu tulemustes. 

## 2.2 Hinnakirjas piirkogus
Hinnakirjas on tunnus HULK.Püüdsin aru saada, mis on selle tähendus ja kas mul on seda vaja. 
Osutus, et see näitab *maksimaalset lubatud kogust* (voodipäevade arvu) ühe ühe raviarve piires.

Raviarvete hulgas esineb arveid, kus TIMES on suurem, kui hinnakirjas lubatud HULK. 

§ 14 lg 1 ütleb, et voodipäevade arv 'sama tervishoiuteenuse osutaja erinevates osakondades' ei tohi ületada ...eraldi ületada vastavat voodipäevade maksimumarvu'. 

Kuna antud andmete puhul puudub võimalus hinnata kõiki nüansse, siis jätsin selle teema tähelepanuta. 
Kahtluse korral tuleb sellised teemad ülesande püstitajaga täpsustda, mida niisuguste kirjetega teha. 

## 2.3 Ühe Raviarve piires ühte teenust mitu korda
Raviarvetes leidub teenuseid, mida esineb raviarves mitu korda. Kuna osadel oli teenuste osutamiste arv (Times) erinev, siis nendes ridades ei paista see veana.  
Seega tuleks ülesande püstitajatga täpsustada, mida selliste ridadega teha.
Praegu jätsin sisse. 

## 2.4 Raviarvete read, kus korduste arv TIMES on ebarealistlik. 
Tunnuse TIMES maksimaalne väärtus 66101 tundub liiga suur, et olla õiga. 
Koostan teenuste kaupa statistika. Leian statistikud teenustele, mille korral maksimaalne esinemiste arv on suurem, kui 100   

```{r}
stat<- arved %>%
  group_by(Service) %>% 
  summarize(max_times=max(Times), mean_times=mean(Times), sd_times=sd(Times), count = n()) %>%
    select(Service, mean_times,max_times, sd_times, count)%>%
    arrange(desc(max_times))%>%  
      filter(max_times>100)

nimed <- hinnad%>%
  group_by (HKKOOD)%>%
  summarize (Nimi=max(NIMETUS))%>%
  select(HKKOOD,Nimi)

inner_join(stat,nimed, by= c("Service"="HKKOOD"), copy=FALSE) 

```

Selles tabelis viie esimese rea (HKKOOD) maksimum väärtused tunduvad kahtlased.  
Samuti on nendes ridades standardhälve on suur (>100). 
Nende lähemalt uurimiseks teen kaks funktsiooni: 
1. etteantud HKKOODi jaoks tunnuse TIMES sagedustabeli 
2. etteantud koodi maksimaalsete TIMES väärtustega raviarvete read. 
Nende funktsioonide eesmärk on hinnata, kas TIMES väärtus on realistlik.
```{r}
## funktsioon, mis annab ravikoodi sagedustabeli  
freq_code <- function(code){
  sagedus<-arved %>% 
    filter (Service==code)%>%
    group_by(Times) %>% summarise(esinemissagedus = n()) %>%
    arrange(desc(Times))%>% head(10)
  
  return(sagedus)
}
# funktsioon, mis annab arveread (Eespool suurema TIMES väärtustega read)
using_code <- function(code){
  esinemine<-arved %>% 
    filter (Service==code)%>%
    select(Arverea_id, BillNr,Start,End,Duration,Times)%>%
    arrange(desc(Times))%>% head(3)
  return(esinemine)  
}
```
Analüüsin eespool toodud tabelist viite esimest koodi.

### 2.4.1. Kood 6323

```{r}
freq_code("6323")
using_code("6323")
```
Erinevus järgmisega on nii suur, see rida tundub vigasena ja kustutan.  
```{r}
arved <-subset(arved, Arverea_id!=696765)
```

### 2.4.2. Kood 6571

```{r}
freq_code("6571")
using_code("6571")
```
Erinevus järgmisega on nii suur, see rida tundub vigasena ja kustutan. 
```{r}
arved <-subset(arved, Arverea_id!=622785)
```

### 2.4.3. Kood 6602

```{r}
freq_code("6602")
using_code("6602")
```
Kahel esimesel real on erinevus järgmiste ridade on nii suur, et need read tunduvad vigasena ja kustutan.
Raviarvete pikkused on 6 päeva ja 25 päeva
```{r}
arved <-subset(arved, Arverea_id!=874062)
arved <-subset(arved, Arverea_id!=179480)
```
### 2.4.4. Kood 650L

```{r}
freq_code("6501L")
using_code("6501L")
```
Erinevus järgmisega on nii suur.
Raviarve pikkus on 9 päeva. 6506 korda teenust osutada ei ole realistlik
See rida tundub vigasena ja kustutan. 
```{r}
arved <-subset(arved, Arverea_id!=839497)
```
### 2.4.5. Kood 6500B

```{r}
freq_code("6500B")
using_code("6500B")
```
Erinevus järgmisega on nii suur, see rida tundub vigasena ja kustutan. 
```{r}
arved <-subset(arved, Arverea_id!=903938)
```

### 2.4.6. Andmekvaliteedi kokkuvõte
Nii suurte andmestike korral tuleb pärast kvaliteedivigade tuvastamist hinnata ka vea mõju tulemusele.
Kui viga esineb väga vähe ja see ei mõjuta otseselt tulemust, ning vea parandamisel kuluv aeg on suur, siis ei pea vea parandamisele aega kulutama. 
Kuid eeltoodud näidetest 6000 kordne erinevus vajab siiski tähelepanu.  

Kuid üldine suund peaks olema andmekvaliteedi haldusel, st kvaliteetsete andmete tagamise korraldamisel, mitte niivõrd üksikute vigade parandamisel.  

# 3. Andmestike sidumine

Ühendame kaks tabelit teenue koodi järgi. 

```{r}
abi_join<-full_join (arved, hinnad, by=c("Service"="HKKOOD"), copy=FALSE) 
```

Tulemuseks on suur tabel, millest on vaja perioodide sobivuse järgi eraldada ainult õiged read. 
Kuupäevade vaatlemisel osutus, et leidub arveridu, mille hinnakiri muutub/ algab või lõppeb raviarve keskel. 
Seetõttu esimese joiniga võtan kõik hinnakirja read, millel vähemalt üks päev kattub raviarve perioodiga. 
```{r}
abi_join <- abi_join %>%
  filter ((Start>=Alates &  Start<=Kuni) | (End>=Alates &  End<=Kuni))%>%
  mutate (Kulu=Times*Hind) 
```
 Kuid selles tabelis on paljude arvete kohta kaks rida. 
 Jätame ainult ühe hinnakirja rea: Uuema, mille hinnakirja_ID on suurem. 
Seega on tulemustes hinnad pigem hinnatud kõrgemaks.  
 
```{r}
abi_uniq<- abi_join  %>%
  group_by(Arverea_id, Service) %>%
  summarize(Hinnad_max_id=max(Hinnad_id)) %>%
  select (Arverea_id, Hinnad_max_id)

# korduste välja viskamine
tulem<-inner_join(abi_join ,abi_uniq, by=c("Arverea_id"="Arverea_id", "Hinnad_id"="Hinnad_max_id"), copy=TRUE)
head(tulem)

```
# 3.1 ühendamise tulemuset kontrollimine 

Ideaalsel juhul peaks meil olema nüüd ühendatud tabelis sama palju ridu, kui arvete tabelis. 
Kvaliteedi kontrolidega visaksime väja 6 rida.


```{r}
nrow(arved)
nrow(tulem)
```

```{r}
erinevus <- anti_join(arved,tulem, by="Arverea_id")
```
Erinevus on 18 rida. 
Erinevuse analüüsil osutus, et raviarvetele ei leitud vasteid hinnakirjas (vt punkt 2.1.) 
Jätan nii ja lähen arvutama. 

# 4. Tulemused
## 4.1 Raviarved 
Esmalt tekitame raviarvete loetelu
```{r}
raviarved <- tulem %>%
  group_by (Person,BillNr) %>%
  summarize(ArveKulu = sum(Kulu), ArveKestus=mean(Duration), ArveRidu=n()) %>%  
  select(Person,BillNr, ArveKulu, ArveKestus, ArveRidu)
  
kable(head(raviarved), caption = "Raviarvete abitabeli näide",padding=3)
```

## 4.2 Isikute kaupa  statistika

Proovitöö ülesanne1:
Soovime teada iga andmefailis toodud inimese kohta tema raviteenustele kulunud summat, keskmist raviarve kestvust.
```{r}
tulem_isik <- raviarved %>%
  group_by (Person) %>%
  summarize(IsikuRaviKulu = sum(ArveKulu), 
            KeskmineArveKestus=format(mean(ArveKestus),digits=2), Raviarveid=n()) %>%    
  select(Person, IsikuRaviKulu, KeskmineArveKestus) 

kable(head(tulem_isik), caption = "Isikute raviteenuste summa ja keskmine arve pikkus (esimesed  6 isikut)",padding=3)

```

## 4.3 Kolm kulukamat raviarvet
Proovitöö ülesanne2 :
Soovime teada kolme kulukaimat raviarvet ning nendes sisalduvate raviteenuste nimesid.

```{r}
tulem_top3_arved <- raviarved[order(-raviarved$ArveKulu),][1:3,] 
tulem_top3_arved$ArveKulu <- format(tulem_top3_arved$ArveKulu,big.mark=" ", decimal.mark=",")

kable(tulem_top3_arved, caption = "Kolm kulukamat raviarvet",padding=3)
```

Unikaalseid nimesid on vähem 

```{r}
tulem_top3_arveread<-merge(tulem, tulem_top3_arved, by=c("BillNr"), copy=FALSE) %>%
  select (BillNr,NIMETUS) %>% 
  distinct%>%
  arrange(BillNr,NIMETUS)
```


```{r}
tulem_top3_arveread_unikaalsed<-tulem_top3_arveread %>%
  distinct%>%
  group_by (BillNr) %>%
  summarize(unikaalseid = n())
  
kable(tulem_top3_arveread_unikaalsed, caption = "Kolm kulukama raviarve unikaalsete teenuste nimetuste arv",padding=3)

kable(tulem_top3_arveread, caption = "Kolm kulukama raviarve teenuste nimed",padding=3)
```
